臺灣彰化地方法院民事判決　　　　　　　　　　　　　　九十年度訴字第八○六號
　　原　　　告　甲○○
　　訴訟代理人　楊錫楨律師
　　被　　　告　丙○○
　　訴訟代理人　乙○○
　　被　　　告　戊○○
　　訴訟代理人　丁○○
右當事人間請求分割共有物事件，本院判決如左：
    主      文
兩造共有坐落彰化縣大村鄉○○段第六三０地號、地目田、面積０．一四九一公頃之
土地准予分割，其分割方法如複丈成果圖所示甲方案編號Ａ部分、面積０．０二三三
公頃，分歸原告取得；編號Ｂ部分、面積０．０二三三公頃，分歸被告丙○○取得；
編號Ｃ部分、面積０．一０二五公頃，分歸被告戊○○取得。
訴訟費用按兩造應有部分比例各自負擔。
    事      實
甲、原告方面：
  一、聲明：如主文所示。
  二、陳述：
    (一)坐落彰化縣大村鄉○○段第六三０地號、地目田、面積０．一四九一公頃之
        土地為兩造所共有，原告及被告丙○○之應有部分各為三二分之五，被告戊
        ○○應有部分十六分之十一。系爭土地依其使用目的並無不能分割之情形，
        兩造間亦無不分割之特約，或有何法令上之限制不得分割，原告曾多次與被
        告商議分割系爭土地，均無結果，爰依民法第八百二十三條及第八百二十四
        條規定訴請分割系爭土地。
    (二)依原告主張之分割方案，各共有人在分割後取得之土地均為長方形，且均有
        單獨之道路可供出入，有利耕作及人員進出，並可發揮系爭土地之經濟效益
        ，符合公平及經濟原則。
    (三)依原告之分割方案雖可能拆除被告戊○○所有之些微地上物，惟該地上物已
        老舊，若在不影響被告丙○○農地使用之情況，自可協議緩拆或以支付租金
        方式免於拆除解決。
    (四)系爭土地毗鄰之同段六三一地號土地為被告戊○○之父丁○○所有，實際耕
        作者為被告戊○○，而同段六三二之一地號土地亦為被告戊○○所有，若將
        甲方案丙部分土地分歸被告戊○○取得，有利於被告戊○○合併使用，提高
        農地利用價值，避免其耕作之土地遭割裂為二。
    (五)原告不同意被告戊○○提出之分割方案，因該方案將編號Ｂ部分分歸被告丙
        ○○取得，Ｂ部分面臨同段六八三地號之土地僅寬三．一七公尺，另側為八
        ．０五公尺，呈不規則狀，不利於農耕利用，且該方案僅避免被告戊○○在
        系爭土地之建物不致因分割而拆除，有利於被告戊○○，不利於被告丙○○
        ，有失公平原則。
  三、證據：提出地籍圖謄本一件及土地登記謄本一件為證。
乙、被告丙○○方面：
  一、聲明：原告之訴駁回，訴訟費用由原告負擔。
  二、陳述：
    (一)同意分割，並同意原告之分割方案。
    (二)不同意被告戊○○提出之分割方案，因該方案使被告分得之土地呈不規則狀
        ，不利於農耕使用。
丙、被告戊○○方面：
  一、聲明：原告之訴駁回，訴訟費用由原告負擔。
  二、陳述：
    (一)同意分割，但不同意原告提出之分割方案，
    (二)原告提出之分割方案將拆除被告所有之部分建物，被告無法同意。
    (三)被告主張依複丈成果圖所示之乙方案分割，依該方案不致拆除被告之建物。
  三、證據：提出土地登記謄本二件為證。
丁、本院依原告聲請囑託彰化縣員林地政事務所指派測量員會同本院及兩造勘測系爭
    土地，並製作複丈成果圖到院。
    理      由
一、本件原告主張系爭土地為兩造所共有，原告及被告丙○○之應有部分各為三二分
    之五，被告戊○○應有部分十六分之十一，而系爭土地依其使用目的並無不能分
    割之情形，兩造間亦無不分割之特約，或有何法令上之限制不得分割，原告曾多
    次與被告商議分割系爭土地，均無結果之事實，已據其提出地籍圖謄本一件及土
    地登記謄本一件各在卷為憑，核屬相符，亦為被告二人一致不爭執，原告之主張
    自堪信為真實。
二、按各共有人，得隨時請求分割共有物。又共有物之分割方法，不能協議決定者，
    法院得因任何共有人之聲請，命以原物分配於各共有人。民法第八百二十三條第
    一項及第八百二十四條第二項分別定有明文。本件系爭土地為兩造所共有，而系
    爭土地依其使用目的並無不能分割之情形，兩造間亦無不分割之特約，已如前述
    ，則原告既為系爭土地共有人之一，其基於共有物分割請求權訴請裁判分割系爭
    土地，即無不合，應予准許。
三、又系爭土地為特定農業區農牧用地，地勢平坦，地形呈南面不規則而北面較寬之
    梯形，其上僅有被告戊○○所有之平房、二層樓建物及葡萄園外，其餘為空地，
    目前均歸被告戊○○占有使用等情，業據本院依原告聲請囑託彰化縣員林地政事
    務所指派測量員於民國  (下同)九十年九月四日上午會同本院及兩造勘測系爭土
    地屬實，製有勘驗筆錄及現場略圖在卷可按，並命測量員製作複丈成果圖送院供
    參。另系爭土地之分割方案固有如複丈成果圖所示甲、乙二方案，其中甲方案為
    原告提出，並為被告丙○○同意之分割方案，亦曾為被告戊○○主張之分割方案
    (參見被告戊○○於九十年十月十一日提出之書狀附圖)，而乙方案為被告戊○○
    提出之修正方案，上開二方案主要之差異在於編號Ｂ部分即被告丙○○應分配取
    得土地之位置而已，此為本件之爭點所在。本院認為依原告提出之甲方案，被告
    丙○○取得之土地與原告取得者均為長方形，鄰接同段六八三地號土地之面寬亦
    相同，有利於農耕利用及人員進出，其缺點在於被告戊○○所有建物將有小部分
    被拆除之虞，而依被告戊○○提出之乙方案，被告戊○○為保留其所有之建物完
    整性，使被告丙○○取得之土地呈不規則長條狀，鄰接同段六八三地號土地之面
    寬僅三．一七公尺，另側寬度為八．０五公尺，其缺點在於不利於農機耕作使用
    ，亦不利於日後土地之整體規劃利用，有減損土地利用價值之虞，故為兼顧系爭
    土地分割後對各共有人之公平性，土地利用價值之均等，及各共有人之多數意見
    ，本院認為系爭土地之分割方案應以原告提出之甲方案為妥適。至原告提出之甲
    方案可能損及被告戊○○所有建物部分，因該部分面積甚微，縱令拆除，並不影
    響該建物之結構完整及安全，修繕後仍可供居住使用，且分割後是否拆除或拆除
    後是否補償，仍得由被告丙○○與被告戊○○間再行協調解決，併予敘明。是本
    院諭知系爭土地之分割方法如主文第一項所示。
四、再本件為分割共有物事件，被告在訴訟程序進行時提出各種攻擊防禦方法，均為
    伸張或防衛權利所必要，爰依民事訴訟法第八十一條第二款規定，命勝訴當事人
    之原告負擔訴訟費用之一部。原告據此請求判決訴訟費用由兩造按應有部分比例
    各自負擔，核無不合，併准許之。
五、結論：本件原告之訴為有理由，並依民事訴訟法第七十八條、第八十一條第二款
    ，判決如主文。
中　　　華　　　民　　　國　　九十一　　年　　　二　　　月　　二十　　　日
                                    臺灣彰化地方法院民事第一庭
                                        法　　　官　  林    金    灶
右為正本係照原本作成。
如對本判決上訴，應於判決送達後二十日內向本院提出上訴狀。
中　　　華　　　民　　　國　　九十一　　年　　　二　　　月　　二十　　　日
                                        法院書記官　  邱    柏    滄
